【裁判字號】    90,台上,1042
【裁判日期】    900614
【裁判案由】    塗銷土地所有權移轉登記
【裁判全文】
最高法院民事判決                                九十年度台上字第一○四二號
    上  訴  人  丙○○
    訴訟代理人  吳顯忠律師
    被 上訴 人  甲○○
                乙○○
右當事人間請求塗銷土地所有權移轉登記事件，上訴人對於中華民國八十九年七月四
日台灣高等法院台中分院第二審更審判決（八十七年度重上更(一)字第一四號）提起上
訴，本院判決如左：
    主  文
原判決廢棄，發回台灣高等法院台中分院。
    理  由
本件上訴人主張：伊於民國六十八年三月二十日提供所有坐落台中縣潭子鄉○○○段
一一之三號土地（分割為一一之三、一一之三七七號及第一審判決附表所示地號，下
稱系爭土地），設定新台幣（下同）一千五百萬元抵押權，為前向被上訴人乙○○借
款九百七十萬元之擔保。詎乙○○與被上訴人甲○○竟利用辦理設定抵押權之機會，
於六十八年八月二十七日偽造買賣所有權移轉契約書，將系爭土地移轉登記於被上訴
人名下，應有部分各二分之一。伊獲悉上情，因系爭土地上有上訴人所建房屋，伊遂
於同年十月二十四日與乙○○訂立不動產買賣契約書（下稱系爭買賣契約），約定將
伊於系爭土地上所建編號Ｂ１、Ｂ３、Ｂ５、Ｂ１０、Ａ１、Ａ６、Ａ７、Ａ八間房
屋連同基地作價抵償所欠乙○○之借款本息一千一百萬元，其餘土地則應返還與伊。
系爭土地應有部分各二分之一乙○○借甲○○名義登記，系爭買賣契約之效力及於甲
○○。上訴人所欠債務既以上述八間房屋及其基地折抵，被上訴人即應將其餘土地返
還予伊，惟被上訴人迄未依約返還等情，爰本於侵權行為、不當得利及系爭買賣契約
，求為命被上訴人將一一之三號如第一審判決附圖（下稱附圖）所示Ｄ部分面積○‧
○○五四公頃、Ｆ部分面積○‧○○五四公頃及一一之三七七號如附圖所示Ｋ部分面
積○‧○○六六公頃、Ｌ部分面積○‧○○六六公頃土地辦理分割後移轉所有權登記
予伊，及將原判決附表所示之土地交付並移轉所有權登記與伊之判決。
被上訴人則以：伊無偽造買賣所有權移轉契約書情事，兩造雖協議以上開八間房屋連
同基地抵償債務，惟系爭買賣契約訂立後，因上訴人於系爭土地所建房屋於建築圖說
並無編號Ｂ５、Ｂ１０之房屋，編號Ａ７房屋則遭查封拍賣，而給付不能，伊定期催告
上訴人給付，迄未履行，已合法解除契約，上訴人無權請求等語，資為抗辯。
原審維持第一審所為上訴人敗訴之判決，駁回其上訴，無非以：上訴人主張系爭土地
原為伊所有，提供予乙○○設定一千五百萬元抵押權，抵押權人登記為訴外人黃秀雲
。嗣系爭土地於六十八年九月六日以同年八月二十七日之買賣為原因，移轉所有權登
記予被上訴人共有，應有部分各二分之一，有土地登記簿謄本、土地登記聲請書、土
地買賣所有權移轉契約書影本可稽，堪認為真實。上訴人主張乙○○係利用辦理設定
抵押權之機會，偽造土地買賣所有權移轉契約書，而將系爭土地移轉登記予被上訴人
名下云云，惟為被上訴人所否認。查系爭土地於設定抵押權後，乙○○認為未妥，另
要求上訴人移轉系爭土地作為擔保，上訴人因而辦理移轉登記予被上訴人等情，業經
證人趙聰仁證述明確。嗣兩造於六十八年十月二十四日訂立系爭買賣契約書，由上訴
人以其於系爭土地上所建編號Ｂ１、Ｂ３、Ｂ５、Ｂ１０、Ａ１、Ａ６、Ａ７、Ａ八
間房屋及基地抵償所欠乙○○之一千一百萬元，其餘土地應返還上訴人，於該契約書
第十三條約明「建物基地現全區為甲方（指乙○○）名義」，足見上訴人移轉系爭土
地予被上訴人名義係作為債務之擔保，非無法律上原因，被上訴人無偽造買賣所有權
移轉契約書辦理移轉登記情事。次查，上訴人與乙○○訂立系爭買賣契約，約定上訴
人以前開八間房屋及基地抵償所欠乙○○之一千一百萬元，其餘土地應返還上訴人，
核其真意係屬代物清償。被上訴人雖須返還其餘土地，惟其中編號Ａ７之房屋，經查
封拍賣，已給付不能；依民法第三百十九條規定，債權人受領他種給付以代原定之給
付者，其債之關係消滅。又同法第三百二十條規定，因清償債務而對於債權人負擔新
債務者，除當事人另有意思表示外，若新債務不履行時，其舊債務仍不消滅。易言之
，上訴人給付八間房屋時，所欠乙○○之一千一百萬元之債務始消滅。上訴人既依約
未完全給付八間房屋及基地，債務自未消滅，系爭土地仍為該債務之擔保，自不得請
求返還其餘之土地。雖該八間房地之給付係屬可分，但其一部分不履行，如何以其餘
土地抵償原債務，非經雙方協議，仍無法酌定，上訴人於債務未消滅前遽請求返還其
餘土地，顯失公平，有違誠信原則。從而，上訴人依侵權行為、不當得利之法律關係
及系爭買賣契約請求被上訴人將前開如附圖Ｄ、Ｆ、Ｋ、Ｌ所示土地辦理分割及將原
判決附表所示土地交付並移轉所有權登記與伊，為無理由，不應准許等詞，為其判斷
之基礎。
按代物清償為要物契約，其成立僅當事人之合意尚有未足，必須現實為他種給付，他
種給付為不動產物權之設定或移轉時，非經登記不得成立代物清償，最高法院六十五
年度台上字第一三○○號著有判例。查前開八間房屋，其中編號Ａ７房屋，遭查封拍
賣，似未移轉登記予被上訴人。其餘七間有無交付或移轉登記？原審亦未明白審認，
上訴人就該八間房屋若未踐行不動產所有權移轉登記，而僅與乙○○訂立系爭買賣契
約，揆諸上開判例意旨，系爭買賣契約能否成立代物清償？仍待斟酌。原審認定系爭
買賣契約，係屬代物清償，進而為上訴人敗訴之判決，未免速斷。又民法第三百二十
條規定，因清償債務而對於債權人負擔新債務者，除當事人另有意思表示外，若新債
務不履行時，其舊債務仍不消滅。在舊債務未消滅前，新舊兩債權並存，此與民法第
三百十九條代物清償之規定，係指經債權人同意受領他種給付，以代原定給付，使債
之關係消滅者，其法律性質及效果均不同。原審既認系爭買賣契約係屬代物清償，乃
又適用民法第三百二十條規定謂上訴人未完全給付八間房屋，舊債務仍未消滅，此無
異係將代物清償與新債清償之法律關係混淆，其適用法律自有不當。上訴論旨，指摘
原判決不當，求予廢棄，難謂無理由。
據上論結，本件上訴為有理由。依民事訴訟法第四百七十七條第一項、第四百七十八
條第一項，判決如主文。
中      華      民      國     九十     年      六      月     十四     日
                              最高法院民事第六庭
                                  審判長法官  吳  正  一
                                        法官  劉  福  來
                                        法官  鄭  玉  山
                                        法官  葉  勝  利
                                        法官  高  孟  焄
      右正本證明與原本無異
                                              書  記  官
中      華      民      國     九十     年      七      月      六      日


司法院資訊處製作；財團法人民間司法改革基金會備份。
